臺灣高等法院民事判決
106年度重上字第409號
上  訴  人  吳榮堂  
            吳其昌  
訴訟代理人  陳俊傑律師
被  上訴人  祭祀公業法人新竹市吳合興

法定代理人  吳水柳  
訴訟代理人  鄒玉珍律師
上列當事人間請求侵權行為損害賠償事件，上訴人對於中華民國
106 年3 月8 日臺灣新竹地方法院103 年度重訴字第137 號第一
審判決提起上訴，本院於中華民國109 年2月12日言詞辯論終結
，判決如下：
    主      文
原判決關於命上訴人連帶給付部分，及該部分假執行之宣告，暨
訴訟費用之裁判除確定部分外，均廢棄。
上開廢棄部分，被上訴人在第一審之訴及假執行之聲請均駁回。
第一審（除確定部分外）及第二審訴訟費用由被上訴人負擔。
    事實及理由
一、上訴人吳榮堂經合法通知未於言詞辯論期日到場，核無民事
    訴訟法第386 條所列各款情形，爰依被上訴人之聲請，由其
    一造辯論而為判決。
二、被上訴人祭祀公業法人新竹市吳合興（下稱系爭公業）主張
    ：吳榮堂於民國92年間擔任伊第3 屆管理委員會（下稱管委
    會）主任委員（伊於99年12月23日變更為法人），負責綜理
    伊行政業務及執行管委會決議事項。上訴人吳其昌係竣躍環
    保科技股份有限公司（下稱竣躍公司，登記負責人為其妻即
    訴外人蔡彩娥）、威冠菖科技工程有限公司（下稱威冠菖公
    司，登記負責人為其母即訴外人吳陳梅英）實際負責人，及
    伊第3 屆管理委員。吳榮堂及吳其昌（下稱吳榮堂等2人）
    均係受伊委任管理伊之財產處分事務。伊為興建宗祠，經管
    委會於92年6 月22日第2 次會議，決議將興建宗祠地點變更
    為伊現有土地，並於92年11月23日第4 次會議，就宗祠造型
    及興建方式，決議採行商業大樓合建方式，並由地主、建商
    分配比例各為4/6 及2/6 ，且新竹市○○段000 地號（下稱82
    1 地號）建地收回改建宗祠。前開合建宗祠及分配比例等事
    項，經送請92年12月8 日92年度派下員大會決議通過。又於
    93年2 月22日第1 次管委會決議登報徵求合建廠商，經93年
    6 月30日第2 次管委會討論審查宗祠合建廠商案，決議為竣
    躍公司依大會決議條件得標，並同意該公司建議增建地下室
    做為停車使用，且伊可取得5 個車位。吳榮堂等2 人卻違背
    前開伊派下員大會決議地主、建商分配比例各為4/6 及及2/
    6 之事項，先由吳榮堂偽造原判決附表（下稱附表）一編號
    7所示紀錄關於臨時動議部分，以利吳其昌辦理不實之土地
    分割移轉，復於93年10月10日，由吳其昌以竣躍公司負責人
    即其妻蔡彩娥名義，吳榮堂代表系爭公業，擅自簽訂合建契
    約書（下稱系爭合建契約），約定由伊僅取得之合建面積為
    建坪826.4 平方公尺（約250 坪）、店面樓房4 棟、5 個車
    位，且僅向新竹市政府申請核發1 個建築執照，將伊及建商
    可分得土地，為建商可分得之商業大樓計算出最大的樓地板
    面積，犧牲伊分得後土地之建築容積權益，在伊提供合建之
    土地上，合建完成門牌號碼新竹市○區○○路0 段000 號共3 
    層樓祠堂，與同路段726 、728 號共9 層樓商業大樓各1 棟
    （分別稱730、726及728號建物）。惟關於821 地號土地分
    配不足損失部分，該土地價值如附表二所示合計66,213,318
    元，伊應得取得4/6比例，卻僅取得附表二編號2及3所示土
    地，伊即受有損害5,701,117元（計算式：66,213,318×4/6－
    1,989,845－36,451,250＝5,701,117）。又關於建物分配不足
    損失部分，伊本應分得730、726及728號建物合計價值之4/6
    ，卻僅分得730號建物，即受有損害89,152,855元。再者，
    伊與威冠菖公司協議分配各戶共有部分及建築基地所有之權
    利範圍，簽訂公共設施分配協議書，伊應分得卻未分得821 
    之1 及821 之6地號土地應有部分均為58/10000，價值依序
    為11,541元及125,947元，合計受有損害137,488元。合計以
    上損害，共94,991,460元（計算式：5,701,117 ＋89,152,85
    5＋137,488 ＝94,991,460）。為此爰依民法第184 條第1 項
    、185 條、第197 條第2 項、第535 條、第544 條、第226 
    條第1 項及第227 條第1 項規定，求為命吳榮堂等2人連帶
    給付94,991,460元，及自起訴狀繕本送達翌日起加計法定遲
    延利息之判決。原審判命吳榮堂等2 人應連帶給付系爭公業
    5,701,117 元本息（即關於821 地號土地分配不足損失部分
    ，下稱系爭上訴範圍損失），並駁回系爭公業其餘請求即89
    ,290,343元本息。吳榮堂等2人就其敗訴部分即系爭上訴範
    圍損失，聲明不服，提起上訴。系爭公業之答辯聲明：上訴
    駁回。（系爭公業就其敗訴部分所提之上訴，嗣已撤回，非
    本件審理範圍，參本院卷五第253頁）。
三、吳榮堂等2 人則以：伊等未違背任何委任義務，且吳其昌於
    92年間擔任系爭公業第3 屆管理委員，均不負責管理祀產處
    分。又系爭公業依系爭合建契約可分得部分，均已交付予系
    爭公業驗收，也辦妥登記，竣躍公司已履行系爭合建契約義
    務完畢，伊等縱為管理委員，未違反任何委任事務。又伊等
    未受有任何利益，系爭公業縱受有損害，兩者間並無因果關
    係。再者，縱認伊等有違背委任事務，系爭公業93年9 月26
    日93年第3 次管委會決議改聘大房至三房依序為訴外人吳政
    雄、吳金枝及吳鐵城配合主任委員負責宗祠建築監督工作，
    卻未阻止繼續施工，致損害擴大，系爭公業為此負與有過失
    之責，應減輕或免除賠償金額。此外，系爭公業遲至103 年
    3 月始起訴請求，已逾2 年而罹於時效等語，資為抗辯。吳
    榮堂等2 人上訴聲明：㈠、原判決關於命吳榮堂等2人連帶給
    付部分，及該部分假執行之宣告，均廢棄。㈡、上開廢棄部
    分，系爭公業在第一審之訴及假執行之聲請均駁回。
四、吳榮堂為系爭公業第3 屆管委會主任委員，而吳其昌係竣躍
    公司（登記負責人為其妻蔡彩娥）、威冠菖公司（登記負責
    人為其母吳陳梅英）實際負責人與系爭公業第3 屆管理委員
    。又系爭公業為興建宗祠，於89年12月10日89年度派下員大
    會決議在郊區購地建祠並授權管委會籌畫辦理。嗣因長期以
    來計畫停滯，系爭公業管委會於92年6 月22日第2 次會議，
    決議在該公業現有土地上籌建宗祠，並於92年11月23日第4 
    次會議，就宗祠造型及籌建宗祠如何進行，決議合建條件採
    行商業大樓合建方式，地主、建商分配比例各為4/6 及2/6 
    ，且821 地號土地收回改建宗祠。前開宗祠造型、合建方式
    及分配比例議案，經送請92年12月8 日92年度派下員大會決
    議通過。系爭公業於93年2 月22日第1 次管委會決議登報徵
    求合建廠商，經93年6 月30日第2 次管委會討論審查宗祠合
    建廠商案，決議為竣躍公司依大會決議條件得標，並同意該
    公司建議增建地下室做為停車使用，且系爭公業可取得5 個
    車位。再者，821 地號土地原為系爭公業所有，93年1 月15
    日分割登記為同段821 、821-1 至821-9 地號共10筆土地（
    均簡稱地號），嗣於95年10月4 日時，經分割如附表二所示
    土地。此外，吳榮堂等2 人未經系爭公業同意或授權，違背
    92年12月8日92年度派下員大會決議，致系爭公業未按該決
    議之比例取回足額之土地及建物而受有損害，為法院判決共
    同犯背信罪確定（下稱系爭刑案）等事實，有系爭公業管委
    會委員名冊（第三屆）、竣躍公司及威冠菖公司變更登記表
    、如附表一編號1 、3 、5 、7 、11、18所示會議紀錄、新
    竹市地政事務所101 年12月22日暨102 年1 月3 日函附上開
    土地歷年分割、合併土地複丈圖，及102 年2 月27日函附之
    821 地號異動索引表、臺灣新竹地方法院（下稱新竹地院）
    100 年度訴字第181 號（下稱181 號）、101 年度訴字第27
    8 號、本院103 年度上訴字第1715號及最高法院105 年度台
    上字第3391號刑事判決在卷可稽【臺灣新竹地方檢察署（下
    稱新竹地檢署）98年度他字第384 號卷（下稱他字卷）第10
    至11頁；本院卷四第520 頁至第541 頁；他字卷第95至96、
    149 、238 至240 、241 、33、243 頁；181 號卷一第88至
    94、96至97、148 至153 頁；原審卷一第5 至20頁、卷三第
    145 至173 、304 至305 頁】，堪信為真實。
五、系爭公業主張吳榮堂等2 人均受系爭公業之委任，管理該公
    業財產處分事務，卻違背92年12月8日92年度派下員大會決
    議，致系爭公業未按該決議之比例取回足額土地而受有損害
    ，爰依民法第184 條第1 項、185 條、第197 條第2 項、第
    535 條、第544 條、第226 條第1 項及第227 條第1 項規定
    ，請求吳榮堂等2 人連帶給付系爭上訴範圍損失等情，為吳
    榮堂等2 人所否認，並以前詞置辯。經查：
㈠、按因犯罪而受損害之人，於刑事訴訟程序固得附帶提起民事
    訴訟，對於被告請求回復其損害，但其請求回復之損害，以
    被訴犯罪事實所生之損害為限，否則縱令得依其他事由，提
    起民事訴訟，亦不得於刑事訴訟程序附帶為此請求。又刑事
    庭移送民事庭之附帶民事訴訟，僅移送後之訴訟程序，應適
    用民事訴訟法，移送前所提起此項訴訟，不合刑事訴訟法第
    487 條所定要件，而有同法第502 條第1 項規定之情形，該
    刑事附帶民事訴訟之不合法，不因移送民事庭而受影響，受
    移送之民事庭仍應認原告之訴屬民事訴訟法第249 條第1項
    第6 款所定起訴不備其他要件，以裁定駁回之。次按刑事法
    院依刑事訴訟法第504 條第1 項以裁定將附帶民事訴訟移送
    同院民事庭，依同條第2 項規定，固應免納裁判費。然所應
    免納裁判費之範圍，以移送前之附帶民事訴訟為限，一經移
    送同院民事庭，即應適用民事訴訟法之規定。如原告於移送
    民事庭後，為訴之變更、追加或擴張應受判決事項之聲明，
    超過移送前所請求之範圍者，就超過移送前所請求之範圍部
    分，仍有繳納裁判費之義務。而訴之同一與否，以當事人、
    訴訟標的及訴之聲明三者是否同一為斷，如在訴訟進行中三
    者有一追加或變更，即應認原訴已有追加或變更。而民事訴
    訟法第77條之15第3 項規定：「訴之變更或追加，其變更或
    追加後訴訟標的之價額超過原訴訟標的之價額者，就其超過
    部分補徵裁判費」，所謂超過部分，非僅指請求金額或標的
    價額之增加，尚應包括請求金額相同但訴訟標的變更或追加
    之情形。經查：
１、系爭公業主張吳榮堂等2 人於辦理受委任之宗祠合建事務時
    ，違反善良管理人注意義務，有可歸責之事由，未按伊派下
    員大會決議之分配比例，致伊受有系爭上訴範圍損失等情，
    依民法第535 條、第544 條、第226 條第1 項及第227 條第
    1 項規定為請求部分，核與故意或過失不法侵害系爭公業之
    權利有間，非屬系爭刑案認定之犯罪事實，不得於刑事訴訟
    程序依各該法律關係提起附帶民事訴訟。又本院於108年12
    月11日裁定核定此部分訴訟標的價額，並定期命系爭公業補
    繳此部分第一審裁判費（本院卷五第243至244頁），惟系爭
    公業未按期補繳（本院卷五第247頁），且陳明決議不繳（
    本院卷五第270頁），則系爭公業就此部分起訴即非合法。
    系爭公業主張系爭上訴範圍損失部分，未超過刑事附帶民事
    訴訟請求金額，不需補繳裁判費云云，自不可採。因此，新
    竹地院刑事庭原應依刑事訴訟法第502 條第1 項規定以判決
    駁回之，然誤以該院103 年4 月18日103 年度附民字第32號
    刑事附帶民事訴訟裁定移送民事庭（原審卷一第4頁，下稱
    第32號裁定），揆諸首揭說明，其訴之不合法，不因移送民
    事庭而受影響，受移送之民事庭應認原告之訴為不合法予以
    駁回之。是系爭公業對吳榮堂等2 人提起附帶民事訴訟，依
    民法第535 條、第544 條、第226 條第1 項、第227 條第1 
    項規定，請求吳榮堂等2人連帶給付系爭上訴範圍損失，即
    不合法，應予駁回。
２、又本件於刑事法院裁定移送民事庭後，系爭公業追加依民法
    第197條第2 項規定，請求吳榮堂等2人為同一給付（原審卷
    一第40頁）。又民法第197 條第2 項規定旨在表示賠償義務
    人因侵權行為受有利益時，得發生損害賠償請求權與不當得
    利返還請求權之獨立併存互相競合之狀態。所謂依關於不當
    得利之規定，請求加害人返還其所受之利益，仍須具備不當
    得利請求權之構成要件。因此，損害賠償之被害人，於侵權
    行為損害賠償請求權時效完成後，依民法第197條第2項規定
    ，請求義務人返還所受之利益者，與依侵權行為損害賠償為
    請求者，核屬不同之訴訟標的。依前開說明，系爭公業於本
    件移送民事庭後，追加新訴訟標的，應就追加之新訴補繳第
    一審裁判費。系爭公業主張前開請求部分，仍屬侵權行為範
    圍內，無須繳納第一審裁判費云云，即無可取。而本院以10
    8年12月11日裁定核定此部分訴訟標的價額，並定期命系爭
    公業補繳此部分第一審裁判費（本院卷五第243至244頁），
    惟系爭公業未按期補繳（本院卷五第247頁），且陳明決議
    不繳（本院卷五第270頁），則系爭公業就上開追加之訴即
    非合法。是系爭公業對吳榮堂等2 人，於移送民事庭後追加
    依民法第197條第2 項規定，請求吳榮堂等2人連帶給付系爭
    上訴範圍損失部分，應認為不合法，予以駁回。
㈡、按因故意或過失，不法侵害他人之權利者，負損害賠償責任
    。故意以背於善良風俗之方法，加損害於他人者亦同；數人
    共同不法侵害他人之權利者，連帶負損害賠償責任；因侵權
    行為所生之損害賠償請求權，自請求權人知有損害及賠償義
    務人時起，二年間不行使而消滅，自有侵權行為時起，逾十
    年者亦同。民法第184 條第1 項、第185 條第1項、第197 
    條第1 項定有明文。查：
１、吳榮堂等2 人於181 號案件審理時，對於吳榮堂為系爭公業
    第3 屆管委會主任委員，負責綜理祭祀公業行政業務及執行
    管委會決議事項，而吳其昌亦為系爭公業第3 屆管理委員，
    該2 人均受系爭公業委任，管理祭祀公業財產處分事務之人
    等情，均表示沒有意見（181 號卷一第186頁反面至第187 
    頁反面）。且吳榮堂及吳其昌陳述系爭公業管委會同意委託
    吳其昌承辦合建案等語【新竹地檢署100年度偵續字第95號
    卷（下稱偵續卷）第109 頁；同署98年度偵字第7970號（下
    稱第7970號）卷第49頁；第181 號卷一第111 頁反面、他字
    卷第190 頁；本院卷四第231 頁】，並有如附表一編號4 所
    示系爭公業92年9 月28日管委會決議委託吳其昌規畫設計等
    情可佐。參酌系爭公業組織章程第3 章第12條：「本公業管
    理委員會職權如左：執行派下員大會決議案及交辦事項…
    所屬公產之管理、租賃、經營…」、第5 章第4 條：「本公
    業所屬動產、不動產之處分或設定他項權利時，須由派下員
    大會出席三分之二人數通過後，授權主任委員、常務監察委
    員二人共同處理之。」（他字卷第134 至137 頁）。而系爭
    公業管委會及派下員大會已議決合建條件採行商業大樓合建
    方式，地主、建商分配比例各為4/ 6及2/6 等情，已如前述
    。則吳榮堂等2 人受系爭公業委任為管理委員，負責管理祀
    產，即有義務按前開管委會及派下員大會決議內容，辦理系
    爭公業本件宗祠合建事務。
２、證人吳哲雄即系爭公業第3屆管理委員證述土地是地主有4/6 
    的權利、建商2/6 的權利（第181 號卷二第105 頁反面至第
    106 頁 ）。衡以合建實務所稱分配比例，如無特別約定，
    通常按全部土地及建物興建完成登記面積計算分配比例。再
    者，合建完成之成果，以4/6 、2/6 比例分配予系爭公業及
    建商等情，亦為證人即系爭公業監造代表吳政雄、系爭公業
    第3屆監察委員吳章、吳宜儒證述在卷（第181 號卷二第58
    頁反面、第181 號卷二第89、96頁；本院卷二第238 頁、第
    245 頁）。且不動產物權，依法律行為而取得、設定、喪失
    及變更者，非經登記，不生效力，為民法第758 條第1 項所
    明定，可見得以分配之土地及建物，仍應以登記者為準。是
    應認系爭公業前開決議之地主4/6 、建商2/6 分配比例，關
    於821地號土地部分，應係指土地完成登記面積計算分配比
    例，即系爭公業應可分回完成登記面積的4/6。
３、吳其昌未提供內容為合建方式且地主分得4/6 如附表一編號7
     所示92度年派下員大會決議，僅提供內容為可出售821 地
    號土地之附表一編號1所示89年度派下員大會決議，委託訴
    外人即地政士鄧雪櫻將821 地號土地辦畢分割登記為同段82
    1 、821-1 至821-9 地號等10筆土地。而吳榮堂等2 人為將
    其中821 、821-1 、821-6 、821-7 、821- 8、821-9 共6 
    筆土地過戶予吳其昌之母吳陳梅英，由吳榮堂將「九、臨時
    動議，案由：籌建宗祠經費籌措討論案。決議：光華段821 
    地號建地可分割出售，細節並授權吳榮堂主任委員辦理。」
    之不實內容，請吳榮堂之子即訴外人吳宗翰打字在系爭公業
    92年度派下員大會之會議紀錄，持向新竹市北區區公所申報
    備查後，再委請鄧雪櫻將上開6 筆土地，以買賣為原因，實
    無買賣及價金交付之事，移轉登記予吳陳梅英等事實，為系
    爭公業前代表人即吳勇清、吳章、吳金枝、吳哲雄、吳宜儒
    、吳政雄等人證述綦詳【他字卷第188 至191 、220 至222 
    、261 至263頁，第7970號卷第11至13、43、48至50、96至9
    8頁，新竹地檢署99年度交查字第243 號卷（下稱交查卷）
    第6至9 頁；第95號卷第102 至104 、138 至144 、153 至1
    59頁；第181 號卷二第57頁反面至113 頁】。核與鄧雪櫻、
    吳宗翰證述情節大致相符（第7970號卷第11至13頁、第95卷
    第102 至104 頁），並有系爭公業管委會92年11月23日第4
    次會議紀錄、92年度派下員大會會議紀錄、新竹市北區區公
    所函文、土地買賣所有權移轉契約書、新竹市地政事務所就
    系爭土地補正通知在卷可稽（如附表一編號5 、7 、13、14
    、15、21卷頁出處欄所示）。參以92年度派下員大會已覆議
    通過附表一編號5 管委會決議合建條件採商業大樓合建方式
    ，地主4/6 ，建商2/6 ，即系爭公業只出土地而未出資，何
    須再為臨時動議決議籌建宗祠經費，益徵該臨時動議之紀錄
    為嗣後不實添加，系爭公業並未同意將821 地號土地分割後
    部分移轉予吳陳梅英。堪信系爭公業主張吳榮堂偽造92年度
    派下員大會紀錄關於臨時動議部分，以利吳其昌辦理不實之
    土地分割移轉等情，應屬信實。又吳榮堂等2 人復於93年10
    月10日，由吳其昌以竣躍公司負責人即其妻蔡彩娥名義，吳
    榮堂則代表系爭公業，簽訂系爭合建契約，約定由系爭公業
    取得之合建面積為建坪826.4 平方公尺（約250 坪）、店面
    樓房4 棟、5 個車位等，其餘建築面積及合建所生畸零地均
    屬竣躍公司所有等事實，有附表一編號21系爭合建契約在卷
    可參（原審證物卷二第46至53頁）。可見系爭合建契約所載
    分配方式，不符合系爭公業管委會及派下員大會決議之合建
    條件即地主4/6 ，建商2/6 乙事。足認系爭公業主張吳榮堂
    等2 人受系爭公業委任辦理宗祠合建事務，卻違背決議事項
    ，越權簽立不符前開分配比例之系爭合建契約，堪可認定。
４、關於821地號土地部分，系爭公業以821 地號土地供合建使用
    ，而821 地號土地經分割如附表二所示土地乙情，已如前述
    。又系爭公業嗣分得821-2地號土地（應有部分9942/10000
    ）等情，有土地登記謄本在卷可考（原審證物卷一地籍資料
    第55頁、原審卷一第102頁）。再者，系爭公業主張以合建
    完畢後辦理建物第1 次登記時點，即95年10月4 日作為價格
    計算基準時（本院卷一第261 頁），為吳榮堂等2 人所不爭
    執（本院卷四第149 、159 及214 頁）。如附表二所示土地
    於95年10月4 日價值如附表二土地價值欄所載乙情，有財團
    法人臺灣營建研究院（下稱營建院）105 年2 月24日（105 
    ）營建鑑字第10500000159 號函附之鑑定報告在卷可稽（原
    審卷三第96頁，下稱系爭鑑定報告，置卷外，第6 頁）。衡
    以系爭鑑定報告係以比較法及土地開發分析法， 綜合比較
    區域內其他已成交土地比較各項交易因素，衡量如附表二所
    示土地基本條件、建築規劃、銷售價格、直接及間接成本及
    適當利潤率等情，應屬可採。則附表二所示土地全部價值合
    計66,213,318元，依系爭公業應分得比例4/6 計算，扣除登
    記予系爭公業分配之821-2地號土地價值36,451,250元，及
    該公業於原審主張應扣除之821之1地號土地價值1,989,845
    元（原審卷四第27頁），即為系爭上訴範圍損失5,701,117
    元（計算式：66,213,318×4/6－36,451,250－1,989,845＝5,70
    1,117）。
５、吳榮堂等2 人受系爭公業委任為管理委員，負責管理祀產，
    規劃本件系爭公業宗祠合建事務，並負有執行管委會及派下
    員大會決議合建分配比例之義務，卻偽造前開決議內容，越
    權辦理土地分割、移轉及簽立系爭合建契約，致系爭公業嗣
    後因分配不足原訂比例，受有系爭上訴範圍損失等情，已如
    前述。足認吳榮堂等2 人，分為系爭公業主任委員及管理委
    員，故意違背系爭公業之委任，以此背於善良風俗之方法，
    不法侵害系爭公業就合建應受分配之權益，致系爭公業受有
    系爭上訴範圍損失，即應依民法第184 條第1 項及第185 條
    第1項規定，負連帶損害賠償責任。２
６、查於98年2 月13日，系爭公業以吳榮堂等2 人有前開侵權行
    為，涉犯背信罪嫌，提出告訴乙情，有刑事告訴狀可憑（原
    審證物卷二第5 至13頁），可見系爭公業於98年2 月13日時
    ，已知本件損害及吳榮堂等2 人為賠償義務人。然系爭公業
    至103年3 月19日始對吳榮堂等2 人提起本件刑事附帶民事
    訴訟【原審103 年度附民字第32號卷（下稱附民卷）第1 頁
    】，則系爭公業前開侵權行為之損害賠償請求權，已罹於2 
    年之消滅時效，吳榮堂等2人為時效抗辯拒絕給付，即屬有
    據。系爭公業主張伊於本件經檢察官偵查終結提起公訴前，
    僅止於懷疑或知有受損害及行為人而已，無法確知因而受損
    害之他人行為是否為侵權行為，應自其於101年10月2日接獲
    新竹地檢署100年度偵續字第95號追加起訴及移送併辦意旨
    書之翌日起算時效云云。惟所謂知有損害及賠償義務人，應
    以請求權人實際知悉損害及賠償義務人時起算，非以知悉賠
    償義務人因侵權行為所構成之犯罪行為經檢察官起訴，或法
    院判決有罪為準。查系爭公業於98年2月13日刑事告訴狀內
    已載明吳榮堂等2人分別為系爭公業主任委員及管理委員，
    係為該公業處理事務之人，應遵守該公業決議採商業大樓合
    建方式，合建標的由地主分得60%、建商分得40%，竟意圖為
    自己及第三人不法利益，違背為他人處理事務應注意處理之
    義務，致該公業僅保有土地482平方公尺，建物僅分得其中3
    戶，嚴重損害系爭公業財產上利益等情（原審證物卷二第5 
    至13頁）。可見系爭公業於98年2月13日時，已知受有損害
    、行為人暨其侵權行為之具體方式，依前開說明，即應自此
    時起算時效。系爭公業上揭主張，即不可採。從而，系爭公
    業依民法第184條第1項及第185條第1項規定，請求吳榮堂等
    2人連帶給付系爭上訴範圍損失，已罹於時效，吳榮堂等2人
    以此為由拒絕給付，即屬有據。
六、綜上所述，系爭公業依民法第184 條第1 項、第185 條第1
    項、第197 條第2 項、第535 條、第544 條、第226 條第1 
    項、第227 條第1 項規定，就上訴範圍部分，請求吳榮堂等
    2 人連帶給付5,701,117 元，及自刑事附帶民事起訴狀繕本
    送達之翌日即103 年3 月20日（附民卷第1 頁）起至清償日
    止，按年息5%計算之利息，關於依民法第197 條第2 項、第
    535 條、第544 條、第226 條第1 項、第227 條第1 項為請
    求部分，為不合法；民法第184條第1項、第185條第1項規定
    為請求部分，為無理由，均應予駁回。從而，原審就此部分
    命吳榮堂等2人連帶給付，自有未洽，上訴意旨指摘原判決
    此部分不當，求予廢棄改判，為有理由，爰由本院予以廢棄
    ，改判如主文第2項所示。
七、本件事證已臻明確，兩造其餘之攻擊或防禦方法及舉證，經
    本院斟酌後，認為均不足以影響本判決之結果，爰不逐一論
    列，附此敘明。
八、據上論結，本件上訴為有理由，依民事訴訟法第450 條、第
    78條，判決如主文。
中　　華　　民　　國　　109 　年　　2 　　月　　26　　日
                   民事第十四庭   
                        審判長法  官  蔡和憲
                              法  官  邱靜琪
                              法  官  藍家偉 
正本係照原本作成。
如不服本判決，應於收受送達後20日內向本院提出上訴書狀，其
未表明上訴理由者，應於提出上訴後20日內向本院補提理由書狀
（均須按他造當事人之人數附繕本）上訴時應提出委任律師或具
有律師資格之人之委任狀；委任有律師資格者，另應附具律師資
格證書及釋明委任人與受任人有民事訴訟法第466 條之1第1項但
書或第2項（詳附註）所定關係之釋明文書影本。如委任律師提
起上訴者，應一併繳納上訴審裁判費。
中　　華　　民　　國　　109 　年　　2 　　月　　27　　日
                              書記官  戴伯勳
附註：民事訴訟法第466條之1（第1項、第2項）：對於第二審判決上訴，上訴人應委任律師為訴訟代理人。但上訴人或其法定代理人具有律師資格者，不在此限。上訴人之配偶、三親等內之血親、二親等內之姻親，或上訴人為法人、中央或地方機關時，其所屬專任人員具有律師資格並經法院認為適當者，亦得為第三審訴訟代理人。